【裁判字號】    93,訴,816
【裁判日期】    950428
【裁判案由】    分割共有物
【裁判全文】
臺灣彰化地方法院民事判決  93年度訴字第816號
原      告  丙○○
訴訟代理人  尤榮福律師
複代理人    甲○○
被      告  乙○○
上列當事人間請求分割共有物事件，本院於民國95年4月20日言
詞辯論終結，判決如下：
    主      文
兩造所共有坐落彰化縣彰化市○○段六二四之七地號、地目建、
面積為四三三平方公尺土地准予分割，其分割方法如附圖所示甲
案編號 A 部分面積二一七平方公尺之土地由被告乙○○取得；
編號 B 部分面積二一六平方公尺之土地由原告丙○○取得。
訴訟費用由兩造按原應有部分比例負擔。
    事實及理由
一、原告起訴主張：
  (一)坐落於彰化縣彰化市○○段624之7地號、地目建、面積
      433 平方公尺之土地為兩造所共有，其應有部分各2分之1
      兩造間並無依物之使用目的不能分割之情形，各共有人之
      間亦無不分割約定，得隨時請求分割，爰依民法第823條
      第1項、第824條第2項訴請分割。又分割方法如附圖甲案
      即彰化縣彰化地政事務所民國94年5月13日土地複丈成果
      圖所示。
  (二)系爭土地上雖有被告乙○○所建造、即門牌彰化市○○路
      ○ 段3 26巷8號之1層樓建物，惟若欲依公平、符合經濟效
      用並對各共有人均保有最大利益之方式分割系爭土地時，
      勢將拆除上揭建物之一部分。經查被告興建時，未徵得原
      告共有人同意，係違章建築；又上開建物建造之年代久遠
      ，至今價值非高，如與系爭土地相較，系爭土地之價值顯
      高於建物甚多，從而，應以系爭土地之使用或交換價值為
      定本件如何分割之判斷基準。
  (三)再按民法第425條之1第1項規定，如鈞院將系爭土地予以
      變價分割，嗣後於變價程序時，將因被告所有上開未辦保
      存登記建物坐落於土地上而存有法定租賃關係，致土地無
      法或難以利用，造成其拍定價格遠低於系爭土地之原有、
      真正價值，或根本無人應買，或亦可能僅有被告或其家屬
      敢於應買，並以甚為低廉及顯不相當之價格取得系爭土地
      所有權，對原告致生極度不公之狀況，蓋上開違章建物遭
      拆除之後果及不利益，本應由被告自行承擔，不得因本件
      共有物之分割轉嫁予原告，並因此貶抑系爭土地之價值。
  (四)就系爭土地之分割後價差是否須再行鑑定：原告所提分割
      方案而言，可先由被告選取，原告不論分得東、西任一部
      分均不要求補償，縱原告分得較廉價之部分亦然，既不要
      求補償，亦應無再為鑑定之必要。又依被告所提分割方案
      ，原告分得之土地完全不鄰道路，致該土地完全無價值及
      無利用可能，縱補償再多價差亦無足彌補；而被告除購買
      鄰地供原告通行外，其面積須足夠作為6米寬道路之用，
      又被告須將該購得共有部分鄰地分割成為單獨且緊臨系爭
      土地東側之道路，否則該土地之共有人是否願供原告通行
      ，不無疑問，被告應購買快官段624之6地號土地之全部所
      有權；縱被告能完成上述各項事宜，然土地所有權既仍在
      被告名下，嗣後以所有權人之身分阻卻原告通行仍容有所
      疑，若採原告方案則使各共有人能利用鄰接道路直接對外
      通行時，自無捨本逐末之理，反以他筆土地做為分割後土
      地對外通行之用，此舉不但浪費土地，更衍生日後通行權
      之爭執；再者，爰依民法789條第1項規定袋地通行權之法
      律上限制，則原告所分得土地之價值必將低落，甚或乏人
      問津，損失難以補償，另鑑定費用過鉅原告無力負擔等語
      。並聲明：如主文所示。
二、被告則以：被告於系爭土地上之建物係於 79 年間建造，若
    採原告分割方案，則須拆除被告所有之建物，對被告至為不
    公，且伊亦已購買快官段624之6地號以供原告通行，並提出
    土地登記謄本以資證明等語置辯。並聲明：依附圖所示乙案
    分割等語。
三、本件原告主張之上開事實，業據其提出地籍圖謄本、土地登
    記謄本等件為證，並經本院會同地政人員到場勘驗詳細，製
    有勘驗筆錄、土地複丈成果圖等附卷可參，經核均相符，本
    件系爭土地既無因使用目的不能分割，或訂有不分割期限之
    情形，為期能發揮土地經濟效用，則原告依民法第 823 條
    第 1 項、第 824 條第 2 項之規定，請求分割系爭土地，
    即屬有據，應予准許。
四、按共有人因共有物分割之方法不能協議決定，而提起分割共
    有物之訴，應由法院斟酌共有物之性質、共有人之意願、全
    體共有人之利益、經濟效用等因素，秉持公平原則，而為適
    當之分配。經查，本院審酌系爭土地之性質與形狀、全體共
    有人之利益、對外通行之需求等一切情狀，認為以附圖所示
    甲案分割，使土地能有效利用，並能兼顧共有人利益均等，
    符合土地利用的最大經濟價值，應屬適當，另被告所提乙案
    因無對外道路之預設，縱其表示已購得鄰地8分之1的應有部
    分可供原告通行，然其既無法提出該地其他共有人之分管約
    定，以確保原告之通行權，且該地之應有部分乃係被告所有
    ，並非原告所有，亦無法確保雙方日後未有通行權之爭議，
    故本院審酌此顯非最有利於系爭土地經濟效益之分割方法，
    故認應以原告所提甲案為可採。綜上，系爭土地之分割以如
    原告所提甲案方法尚稱適當公平，故原告請求裁判分割系爭
    土地，為有理由，應予准許。兩造共有系爭土地之分割方法
    ，應如主文第一項所示。
五、訴訟費用負擔之依據：民事訴訟法第 80 條之 1。
中    華    民    國     95     年   4    月   28     日
                  民事第一庭    法  官  葛永輝
以上正本係照原本作成。
如對判決上訴，應於判決送達後20日內向本院提出上訴狀。
中    華    民    國     95     年   4    月   28     日
                                書記官  田慧賢


司法院資訊處製作；財團法人民間司法改革基金會備份。
